【裁判字號】    89,勞訴,119
【裁判日期】    901231
【裁判案由】    給付資遣費
【裁判全文】
臺灣臺北地方法院民事判決  八十九年度勞訴字第一一九號
    原      告    乙○○
    被      告    榮民工程股份有限公司
    法定代理人    甲○○
右當事人間請求給付資遣費事件，本院判決如左：
    主    文
被告應給付原告新台幣肆拾壹萬貳仟壹佰貳拾陸元及自民國八十九年十月二十日起至
清償日止，按週年利率百分之五計算之利息。
原告其餘之訴駁回。
訴訟費用由被告負擔四分之三，餘由原告負擔。
本判決於原告以新台幣壹拾萬捌仟元供擔保後，得假執行。但被告如於假執行程序
實施前，以新台幣肆拾壹萬貳仟壹佰貳拾陸元為原告預供擔保，得免為假執行。
原告其餘假執行之聲請駁回。
    事    實
甲、原告方面：
壹、聲明：
一、被告應給付原告新台幣（下同）五十五萬七千九百一十四元，及自起訴狀繕本送
    達翌日起至清償日止，按週年利率百五計算之利息。
二、願供擔保請准宣告假執行。
貳、陳述略稱：
一、原告於民國六十三年十一月十一日起，受僱服務於被告公司，後因被告公司辦理
    第三梯次專案裁減，原告列為裁減人員之一，而於八十八年一月一日終止兩造勞
    資關係。然原告發現被告公司所列之八十七年十二月份點工或交辦工資，僅為四
    萬零八百五十二元，經向被告公司反應及查證，始發現原告領班潘聯興於本人未
    請年假，仍然正常上工的情形下，竟偽填原告請假單，及榮工處機械修配調度總
    廠Ｖ0655八十七年十二月份交辦出勤紀錄表，偽造原告曾於八十七年十二月十日
    下午、十一日、十二日、十四日至十九日、二十一日至二十五日請十三天半年休
    假，致僅能領十二月份薪資四萬零八百五十二元，進而影響資遣費之計算。然前
    揭日期原告並未請假，當時均與同一班同仁於雲林工地日夜趕工，此有當時於同
    一工地工作之班員余進勤、郭灶誠（按應為成之誤寫）可資作證。再者，當時本
    班係施作新興工業區便橋交辦工程，有關技術，本班原告最為熟稔，其他班員無
    法獨立施作，其原告果真如被告所主張曾請十數天之年休，則該工程豈能如期完
    工？又原告知悉於資遣前若請年休，則十二月份所領薪資將會降低，進而影響資
    遣之數額，於此情形，原告既無身體不佳或其他因素無法上工之情，豈會輕易告
    假？惟因習慣上，有關假單方面，為求方便，均由領班代填，原證三之請假單亦
    為領班所填，然領班竟趁此漏洞，於本人正常上班且日夜加班之情形下，卻偽填
    請假單，實為惡劣大膽至極，抑有進者，原告告於發現資遣費計算有短少之情，
    即多次向被告公司反應，並曾請求雲林縣政府勞工局出面協調，然被告公司均未
    具誠意，而毫無結果。
二、有關資遣費計算部分：
  （一）原告八十七年七月份薪資為六萬二千零四十七元、八月份薪資為七萬七千六
        百六十一元、九月份薪資為七萬九千六百八十元、十月份薪資為八萬四千九
        百四十八元、十一月份薪資為七萬九千六百七十一元，有薪資單可稽。
  （二）次查，原告八十七年十二月份薪資為十萬一千二百九十五元，計算如後：
      (1)查原告與同組人員余進勤就八十七年十二月份工作天數、時數均相同，故點
        工或交辦部分之薪資應與余員相同，即八萬五千九百四十元，除點工或交辦
        部分薪資外，十二月份又另發給原告薪資一千元。
      (2)又依被告發薪慣例，每月薪資之計算，均計至當月二十五日止，是以原證七
        所示十二月份薪資單僅計算至十二月二十五日，然原告係於台西工地工作至
        十二月二十九日，則十二月二十六日、二十七日、二十八日、二十九日四日
        之工資所得為八千七百四十五元（此為被告提供之數據）。另十二月三十日
        、三十一日為假日，按假日工資，依內政部七四台內勞字第二七０五０八０
        號函示，可依上一個月之平均額計給，則十二月三十日、三十一日之工資應
        為五千六百一十元。綜上可知，八十七年十二月二十六日至三十一日應領薪
        資為一萬四千三百五十五元（8,745+5,610=14,355）。
      (3)則十二月份工資總額應為十萬一千二百九十五元（85,940+1,000+14,355=
        101,295）。
  （三）勞動基準法（以下稱勞基法）實施前（七十三年七月三十一日前），原告應
        領資遣費為一百七十三萬四千二百二十元，計算如右：
      (1)資遣前三個月月平均工資為八萬六千七百一十一元：
        十萬一千二百九十五元（十二月）加七萬九千六百七十一元（十一月）加八
        萬四千九百四十八元（十月）除以九二（天）再乘三十等於八萬六千七百一
        十一元（<101,295+79,671+84,948>/92x30=86,711）。
      (2)自原告到職日六十三年十一月十一日迄七十三年七月三十一日止，共計年資
        九年九個月，基數二十（詳結發清冊），故應發資遣費一百七十三萬四千二
        百二十元（89,601x20=1,734,220）。
  （四）勞基法實施後（七十三年七月三十一日）至資遣日（八十八年一月一日）部
        分，資遣費為一百五十四萬二千九百三十八元，計算如右：
      (1)資遣前六個月月平均工資為七萬九千一百二十五元：
        十萬一千二百九十五元（十二月）加七萬九千六百七十一元（十一月）加八
        萬四千九百四十八元（十月）加七萬九千六百八十元（九月）加七萬七千六
        百六十一元（八月）加六萬二千零四十七元（七月）除以一八四（天）再乘
        三十等於七萬九千一百二十五元（
        <101,295+79,671+84,948+79,680+77,661+ 62,047>/184x30=79,125）。
      (2)此部分年資為十四年五個月，基數十九點五（詳結發清冊），故應領資遣費
        一百五十九萬四千三百七十九元（79,125x19.5=1,542,937.5，元以下四捨
        五入）。
  （五）加發予部分，查原告提前十個月資遣，應發慰助金二十二萬七千五百零八元
        ，及預告工資（依資遣前六個月平均工資）七萬九千一百二十五元，故應領
        金額為三十萬六千六百三十三元（227,508+79,125=306,633）。
  （六）則原告因本次資遣，被告公司依法應發給之總金額應為三百五十八萬三千七
        百九十一元（即1,734,220+1,542,937+306,633=3,583,791）。然依結發清
        冊所示，被告公司所計算原告應領數額僅為三百零二萬五千八百七十七元，
        與原告所主張之三百六十九萬八千六百七十元，尚不足五十五萬七千九百一
        十四元（3,583,791-3,025,877=557,914），為此請求被告給付不足之金額
        五十五萬七千九百一十四元及加計法定遲延利息。
參、證據：提出下列證物為證：
  原證一：榮民工程股份有限公司工級人員退休金、資遣費結發清冊影本一件。
  原證二：榮民工程股份有限公司點工或交辦工資通知單乙○○87年12月影本一件。
  原證三：行政院國軍退除役官兵輔導委員會榮民工程事業管理處機械修配調度總廠
          員工請假單（第二聯）影本一件。
  原證四：榮工處機械修配調度總廠87年12月份交辦出勤紀錄表影本一件。
  原證五：雲林縣政府八十八年八月十日八八府社資字第8800064459號函影本一件。
  原證六：榮民工程事業管理處點工或交辦工資通知單乙○○87年07月至12月影本五
          件。
  原證七：榮民工程事業管理處點工或交辦通知單余進勤87年12月影本一件。
  原證八：榮民工程事業管理處點工或交辦通知單乙○○87年12月影本一件。
  原證九：榮民工程股份有限公司八十七年七月十六日（八十七）榮工人字第０七八
          六二號函、裁減人員名冊影本各一件。
  原證十：九十年二月八日言詞辯論筆錄節本一份。
  原證十一：被告陳報狀節本一件。
  原證十二：原告鋼管執照影本一件。
  原證十三：原告陳情及協調存證信函等文件影本一份。
  並聲請訊問證人郭灶成、余進勤、蔡裕森、許榮興。
乙、被告方面：
壹、聲明：駁回原告之訴及假執行之聲請。如受不利判決願供擔保請准免為假執行。
貳、陳述略稱：
一、原告八十七年十二月份之薪資或資遣費有無短少，端視原告於該月份向被告提供
    勞務之情形如何，故此時應先審究者，為原告八十七年十二月究竟有無請假？
  （一）由原告所提請假單及出勤記錄表可知，原告於八十七年十二月十日下午起至
        同月二十五日止已請年休假。
  （二）原告否認請假單之真正。惟查：
      (1)原告原係任職被告公司機械修配調度總廠（下稱機修總廠）之交辦班，擔任
        技術工之工作，交辦班平常係屬於待命之狀態，當機修總廠有工程交辦下來
        時，則會以班為單位承作，此時該班員工之工作場所即在工地，不會回機修
        總廠，然交辦班員工之請假，仍係由機修總廠之人事辦理，故通常即由交辦
        班員工委託領班代為辦理請假等相關手續。
      (2)原告亦自認平日即有由領班代填假單之事實，此觀原告起訴狀載：「惟因習
        慣上，有關假單方面，為求方便，均由領班代填」可證（起訴狀第三頁第七
        行參照）。
      (3)原告否認證三之假單之真正，則原告究竟有無同意由領班潘聯興代填，即應
        先為究明，為此請求傳訊潘聯興與原告對質，以明究竟。
二、原告主張八十七年十二月十日至十二月二十五日有上班，請求詢問原告，渠於該
    期間內有無領取工作報酬？若有，該報酬係由何人所給付？
三、原告主張被告對於平均工資之計算有誤，致其資遣費、預告工資及慰助金短少云
    云，其主張計入平均工資之項目為：
      證八之一千元應予計入。
      十二月份薪資應與同事余進勤同。
      十二月二十六日至二十九日之薪資未予計入。
      十二月三十日、三十一日應計假日工資。
      值日費應予計入。
    爰臚述如后：
  （一）原告提出證八之一千元薪資，主張應計入平均工資計算云云，就此部分，被
        告不予爭執。蓋在計算系爭平均工資時，原告十二月份之薪資原為四０、八
        五二元，而被告係以四一、八五二元作為計算標準，已將該一千元計入，並
        未短少。
  （二）原告主張八十七年十二月份之薪資應比照其他同仁余進勤云云，於法無據：
      (1)原告薪資之計給方式係以薪點為標準：
        依「榮民工程事業管理處機械修配調度總廠鐵件工程交辦班（組）薪工制
          度作業規定」  (下稱薪工制度作業規定)載：「‧‧‧
          五．停工津貼：依大處頒佈隊員停工津貼補助辦法辦理。
          六．薪點標準：
          (一)基本薪點：凡參與交辦之人員每出勤一天（八小時）核配基本薪點八
              點，另加班薪點按勞基法核配計算。
          (二)績效薪點：監工人員或領班依作業熟練程度及工作能力評定，每日最
              高加減點以二點為限。交辦領班（組）原則除基本、績效薪點及每月
              支給津貼領班二五００元，領組二０００元，現場監工或直屬主管得
              視其工作情況酌予加點，最高二點／日。
          (三)機具‧‧‧其每日加點最高為一點，由領班評選。
          七．凡參與交辦之人員‧‧‧差假之配點及報工之有關規定如下：
          (一)‧‧‧
          (二)技術工之差假規定其准假日數及工資給付，依左列各項規定之：‧‧
              ‧
              ６年休假：依規定核給假期（年休假、假日薪（工）資含於交辦單價
                內），不予配點亦不報點工。」。
        再依「機修總廠鐵件工程交辦（組）薪工制度作業規定補充條款」規定（
          下稱補充條款）：「
          一．承辦班（組）應依訂定工期配合施工，工作時間悉依勞基法有關規定
              辦理，例假日  (即每工作七日中至少應有一日之休息)應依規定休假
              ，必要時，可採交替集中輪休。
          二．交辦單價含紀念日、勞動節日及其他由中央主管機關規定應放假之日
              、地區津貼及加班費等給與在內。惟公假、婚喪假、普通傷、病假、
              公差、公傷假得以點工發放。‧‧‧」
        由上可知，兩造間勞務報酬之計算方式，與一般常見之月薪制或日薪制不
          同。在平日無交辦工程之待工期間，原告可領取「停工津貼」（約三萬餘
          元），當有工作承作時，其薪資則依薪點方式計算，而該次交辦工程的總
          價，即為該批交辦班組員在該工程進行期間之總薪資，由交辦班之全體組
          員依其工作薪點數比例分配該工程交辦總價。例如：一月份時，依工程進
          度可請工程款五十萬元，假設全體組員之薪點總計一千點，則該月份每一
          薪點即價值五百元，某甲該月份如獲得薪點一百點，則某甲該月份之工資
          即為五萬元（500*100=50000)。依此，每個月會因其工程款金額不同，及
          全體組員薪點總數之不同，而有不同之薪資，此即所以原告證物六之每個
          月工資均不相同之原由。至於年休、星期例假日，依前開「薪工制度作業
          規定」則不計薪點，此薪資計算方式已行之多年，為兩造所共循。
        經查，原告八十七年十二月十日下午起至二十五日止均請年休，依上開「
          薪工制度作業規定」，其薪點總數為一一九‧九五，應無違誤。
      (2)原告主張比照余進勤之十二月份薪資八五、九四０元，惟查原告之薪點總數
        為119.95，余進勤之薪點總數為242.58，兩人薪點並不相同，不得比照。
      (3)再查余進勤十二月份之薪資八五、九四０元係包含工資六五、七一九元及加
        班費二０、二二一元，原告如何比照？
      (4)另由前開「薪工制度作業規定」觀之，假設原告於八十七年十二月十日下午
        至二十五日均有上班、且其薪點均與余進勤相同，則十二月份之薪點每一點
        所值之金額即應減少，此時余進勤（薪點為242.58）之薪資即不可能為八五
        、九四０元（由原證四，如原告薪點為119.9  5，則交辦班全體薪點總數為
        1818.01，如原告薪點與余進勤相同，為242.58，則交辦班之薪點總數應為
        1940.64，因工程款為固定，故若原告薪點增加，則每一薪點之價值即減少
        ，該交辦班每個人之薪資即均應減少，始為正辦) ，原告請求與余進勤相同
        薪資作為平均工資之計算基準，顯屬無據。
  （三）原告主張十二月份薪資係十一月二十六日至十二月二十五日之薪資，而十二
        月二十六日至二十九日之薪資未予計入而有短少云云，其計算期間顯不足採
        ：
      (1)被告每月薪資係由二十六日算至翌月二十五日，故被告於計算平均工資時，
        係取其資遣前最後六個月之月薪為標準，換言之，其契約終止前六個月係自
        八十七年六月二十六日至八十七年十二月二十五日，契約終止前三個月係自
        八十七年九月二十六日至八十七年十二月二十五日，此僅為取其計算上之方
        便而已。
      (2)若原告主張應算至契約終止日  (八十七年十二月三十一日)，則八十七年六
        月二十六日至六月三十日之薪資即應扣除，否則依原告之主張，其計算平均
        工資之「薪資總額」為「八十七年九月二十六日至十二月三十一日」、「八
        十七年六月二十六日至八十七年十二月三十一日」期間之薪資，但計算平均
        工資之「日數」卻以十月一日至十二月三十一日之三個月日數92天 (起訴狀
        第五頁第一行參照)、及七月一日至十二月三十一日六個月日數184天計算（
        起訴狀第五頁第九行參照) ，姑不論原告是否得請求八十七年十二月十日至
        二十五日之薪資，單就其計算「薪資總額」及「日數」之基準觀之，顯亦於
        法不符。
  （四）原告主張八十七年十二月三十日、三十一日應有假日工資五、六一０元云云
        ，惟查，兩造間薪資計算方式係約定依前開「薪工制度作業規定」及「補充
        條款」，此早經原告所同意，且行之多年。觀諸上開「補充條款」載：「一
        ．承辦班（組）應依訂定工期配合施工，工作時間悉依勞基法有關規定辦理
        ，例假日  (即每工作七日中至少應有一日之休息)應依規定休假，必要時，
        可採交替集中輪休。二．交辦單價含紀念日、勞動節日及其他由中央主管機
        關規定應放假之日、地區津貼及加班費等給與在內。」可知兩造係約定假日
        應為休息，並將假日之工資分攤至交辦總價中，而不另計薪點。原告任職被
        告公司多年，均無異議，今臨訟反悔，竟主張另計假日工資，希冀提高資遣
        費之金額，其心態實無足取。
  （五）末查，原告起訴計算平均工資時，將值日費計入，惟值日費既非其工資，又
        非經常性給與，原告之請求權依據為何？應請原告說明。
四、系爭訴訟之主要爭執點在於原告八十七年十二月究竟有無請假？
  （一）原告之請假單應屬真正：
      (1)原告自認平日即有由領班代填假單之事實，此觀原告起訴狀載：「惟因習慣
        上，有關假單方面，為求方便，均由領班代填」可證。
      (2)證人潘聯興於  鈞院證稱：「要請假，先用口頭，向領班報備。如果在場的
        話，也有填請假單」、「‧‧‧是口頭向我請假」（鈞院九十年二月八日筆
        錄第四頁），可證原告有為請假之意思表示。
      (3)證人陳崑烺對於原告證物三之請假單於  鈞院證稱：「我何時蓋到這個章我
        不記得，站長沒有蓋到章，這張請假單沒有站長章，以我們的程序來講我蓋
        的也算數。‧‧‧」、「有可能站長有事情，我認為沒問題我就照蓋」（鈞
        院九十年八月十四日筆錄第四頁），可知該請假單亦經正式流程簽准。
  （二）原告辯稱不知請假一事、並未委託潘聯興請假云云，恐與事證不符：
      (1)被告公司從未要求員工於退休或資遣前須調整工資，此應先予辯明。至於陳
        崑烺證稱：「（原告問：是誰規定平均工資不能超過七萬？）廠長期望這樣
        」、「沒有公文」（九十年八月十四日筆錄第六頁），亦可證被告並未有此
        要求。
      (2)由證人之證詞得知：
        證人陳崑烺證稱：「當時在台西一直到工作完成走掉五個包括原告，要走
          前要把假補完‧‧‧」（鈞院九十年八月十四日筆錄第五頁第十一行參照
          ），可見交辦班員工於離職前將特休假休完並非異常之事。
        證人郭灶成證稱：「（被告訴訟代理人問：八十七年十二月領薪後有無拿
          出一部分給原告？）有，金額多少我忘了」（九十年一月二日筆錄第三頁
          第八行）；證人潘聯興證稱：「（法官問：八十七年十二月你這班領薪後
          ，是否有拿部分的前交給原告？）有，每個人都有拿，公司不可能給他這
          部分的薪資，所以我們提議拿出平均數額的金錢分給原告。我們這班八個
          人的點數不一樣，技術也不同，平均數額拿多少，我不記得」（九十年二
          月八日筆錄第五頁第十四行以下參照）；證人陳崑烺證稱：「（法官問：
          是否知道原告的交辦班在原告離職時有出錢給原告？）事後知道，可能有
          再出來做大家貼他工錢」（九十年八月十四日筆錄第五頁倒數第四行）。
      可證原告明知有請假，嗣並於該請假期間到工地幫忙，而自其他交辦班同仁處
      收取工錢。
    (3)由上可知，原告既與其他交辦班同仁共同合意，由其他交辦班同仁另外給付金
      錢與原告，可證明原告不可能不知請假一事，否則原告如何自圓其說為何其會
      無任何理由、莫名其妙地自其他交辦班同仁手中獲取工錢？
  （三）綜上，原告既已委由領班代為請假，假卡並依流程經主管核准，且原告又自
        其他交辦班同仁處受領金錢，可證其於八十七年十二月之請假應屬真正，彰
        彰甚明。
五、原告既已請假，並經被告核准，則被告依此核計薪資，應無違誤，至於原告為何
    請假？其動機為何？自非被告所得置喙。
六、退步而言，被告所給付之資遣費已優於勞基法之規定，原告再為爭執實無理由：
  （一）原告年資為二十四年一個月又二十一天，依勞動基準法第十七條之規定，其
        資遣費之計算月份應為二十四又十二分之二個月，故假設依原告所主張之平
        均工資八一、七六三元計算（原告所計算之平均工資並不正確，被告業於八
        十九年十二月五日答辯狀詳為敘明），原告所得領取之資遣費最多僅為一、
        九七五、九三九元（81763×[24+(2/12)]=0000000+13627=0000000）。
  （二）惟查被告已給付之資遣費為三、０二五、八七七元，顯已較依據原告主張之
        月薪及勞動基準法第十七條計算之資遣費為高。
  （三）按，勞資雙方約定之資遣費較勞動基準法之規定為優者，自非法所不許，今
        被告所給付之資遣費金額既已較依原告主張之平均工資及勞動基準法第十七
        條所計算之資遣費為高，原告再為請求，實不應准許。
七、經查，雲林施工所僅有上開格式之施工日報表，並無其他日報表，對於交辦班之
    出勤狀況，僅有原告證物四之交辦出勤記錄表為憑。
八、經查被告公司八十六年度之差假記錄已予銷毀，故關於原告八十六年度之請假紀
    錄則無法提供，合為說明。
參、證據：提出下列證物為證：
  被證一：原告資遣前平均工資清冊影本一份。
  被證二：榮民工程事業管理處機械修配調度總廠鐵件工程交辦班（組）薪工制度作
          業規定影本一份。
  被證三：機修總廠鐵件工程交辦（組）薪工制度作業規定補充條款影本一份。
  被證四：八十七年十二月三十一日施工日報表影本一份。
  被證五：原告八十七年度之考勤紀錄卡及請假單影本一份。
  並請求訊問證人潘聯興。
丙、本院依職權訊問證人陳崑烺。
    理    由
甲、程序方面：
  一、本件原告起訴時原列被告之總經理魏廉為法定代理人，嗣改列其董事長甲○○
      為法定代理人，並由甲○○具狀聲明承受訴訟，業據提出公司變更登記事項卡
      一件為證，核與民事訴訟法第一百七十六條規定相符，合先敘明。
  二、按，訴狀送達後，原告不得將原訴變更或追加他訴。但有下列各款情形之一者
      ，不在此限：一、被告同意者。三、擴張或減縮應受判決事項之聲明者。民事
      訴訟法第二百五十五條第一項定有明文。查，原告起訴原請求被告應給付伊六
      十七萬二千七百九十三元，及自起訴狀繕本送達翌日起至清償日止，按週年利
      率百五計算之利息。嗣於訴訟繫屬中之九十年十二月十三日變更為請求被告應
      給付五十五萬七千九百一十四元，及自起訴狀繕本送達翌日起至清償日止，按
      週年利率百五計算之利息。核係減縮應受判決事項之聲明，且被告亦表示無意
      見，依民事訴訟法第二百五十五條第一項第一、三款規定，尚無不合，亦併敘
      明。
乙、得心證之理由：
  一、原告起訴主張：伊自六十三年十一月十一日起，受僱服務於被告榮民工程股份
      有限公司（以下稱榮民公司），後因被告辦理第三梯次專案裁減，伊列為裁減
      人員之一，而於八十八年一月一日終止兩造勞資關係，然伊發現被告所列之八
      十七年十二月份點工或交辦工資，僅為四萬零八百五十二元，致伊之月平均工
      資金額減少，因而影響應領之資遣費，經查證始知係被告之領班潘聯興偽填伊
      之請假單，偽以伊請年休假十三天半致短少薪資，但伊於該期間實際並未請年
      休假，故被告應給予全部薪資。依結發清冊所示，被告所計算原告應領數額僅
      為三百零二萬五千八百七十七元，與原告所主張之三百六十九萬八千六百七十
      元，不足五十五萬七千九百一十四元，為此訴請被告如數給付該差額，及加計
      自起訴狀繕本送達翌日起至清償日止，按週年利率百五計算之利息等語。被告
      則以：原告既已請假，並經被告核准，則被告依此核計薪資，應無違誤，及退
      步而言，原告年資為二十四年一個月又二十一天，依勞基法第十七條之規定，
      其資遣費之計算月份應為二十四又十二分之二個月，故假設依原告所主張之平
      均工資八一、七六三元計算，原告所得領取之資遣費最多僅為一、九七五、九
      三九元，惟查被告已給付之資遣費為三、０二五、八七七元，顯已較原告主張
      之月薪及勞基法第十七條計算之資遣費為高，原告再為請求，不應准許等語，
      資為抗辯。
  二、原告主張之事實，業據提出榮民工程股份有限公司工級人員退休金、資遣費結
      發清冊、榮民工程股份有限公司點工或交辦工資通知單乙○○八十七年十二月
      、行政院國軍退除役官兵輔導委員會榮民工程事業管理處機械修配調度總廠員
      工請假單（第二聯）及榮工處機械修配調度總廠87年12月份交辦出勤紀錄表各
      一件為證，且為被告所不爭執，應認原告之主張為可採信。惟被告否認有偽填
      原告請假單及少算薪資等情，並以前開情詞置辯。是本件兩造之爭點端在於：
      原告八十七年十二月究竟有無請年休假十三天半及其該八十七年十二月份之薪
      資金額究為若干。
  三、按，私文書應由舉證人證其真正。但他造於其真正無爭執者，不在此限。民事
      訴訟法第三百五十七條定有明文。經查，被告辯稱原告於八十七年十二月十日
      下午起至同月二十五日止請年休假等語，固據提出行政院國軍退除役官兵輔導
      委員會榮民工程事業管理處機械修配調度總廠員工請假單（第二聯）及榮工處
      機械修配調度總廠87年12月份交辦出勤紀錄表各一件為證，然為原告否認該請
      假單之真正。查，上開請假單並非原告所填寫，而係任職被告公司領班之潘聯
      興所代填，業據證人潘聯興到庭陳述在卷，核與證人即被告之機械工程事業部
      機械工程組組長兼雲林施工所主任之陳崑烺陳稱相符，自可憑信；潘聯興雖稱
      係原告在台西工寮的宿舍時，以口頭向其請假，由其代填寫請假單後，依假單
      的流程一級一級往上報等語（見本院九十年二月八日言詞辯論筆錄）。惟其亦
      稱當時雲林便橋工程有八人在施作，並無請人幫忙，雖有做出工日報表，但出
      工日報表並沒有記載出勤人員的狀況，係由其每天在場紀錄何人來上工，八十
      七年十二月的出勤紀錄表有無給原告看過，伊記不清楚云云（見同上筆錄）。
      原告當時既在現場，何以不自行填寫假單，而由潘聯興代為填寫，且嗣後潘聯
      興復未將八十七年十二月份出勤表提示原告確認，其證詞已非無疑。另訊據證
      人陳崑烺陳稱略以「問：原告請假你會不會問為何請那麼多假？答：當時在台
      西一直到工作完成走掉五個包含原告，要走前要把假補完，同樣都有原告這種
      計算問題。假單因到公司程序上到我這邊可能比較慢。我們用休假調整平均薪
      資。」、「問：是誰規定平均工資不能超過七萬？答：是廠長期望這樣。」（
      見本院九十年八月十四日言詞辯論筆錄）。此復與潘聯興所言相符，亦堪憑採
      。再訊據證人即被告公司製配組代理組長之蔡裕森到庭陳稱略以：「（問：雲
      林施工所由誰負責？）答：雲林施工所是由陳崑烺負責，伊是第一施工站站長
      ，屬於雲林施工所之下。」「（問：證人有無看到這份假單？）答：當時沒有
      看到。」（見本院九十年九月二十七日言詞辯論筆錄）。惟該請假單上卻有許
      榮興之職名章。綜上所述，足見前開請假單確非原告所填寫，而原告亦確未於
      上開時間請年休假，潘聯興所以填寫該請假單者，純係做為調整該一工程交辦
      班之員工平均薪資之用。原告主張其八十七年十二月並未請十三天半之年休假
      ，係潘聯興所偽填者等語，為可採信，被告辯稱該請假單為真正，原告確有請
      假云云，則非可採。
  四、次按，當事人主張有利於己之事實者，就其事實有舉證之責任。但法律別有規
      定，或依其情形顯失公平者，不在此限。民事訴訟法第二百七十七條定有明文
      。又，雇主應置備勞工簽到簿或出勤卡，逐日記載勞工出勤情形。此項簿卡應
      保存一年。勞基法第三十條第三項亦有明定。查，被告當時在雲林施工所台西
      工地並未紀錄員工出勤情況，由領班控制等情，業據證人陳崑烺陳稱在卷（見
      同上八月十四日言詞辯論筆錄），且為被告所不否認，而原告確有於八十七年
      十二月十日下午、十一日、十二日、十四日至十九日、二十一日至二十五日出
      勤工作，業論述如上，被告復未能舉證證明原告並未出勤工作之事實，依前開
      規定及說明，原告主張被告不應擅自扣除薪資，進而影響資遣費之計算等語，
      亦屬有據。
  五、次應再探究者為原告八十七年十二月薪資究為若干？原告主張應為十萬一千二
      百九十五元，被告則辯稱因採交辦班方式，故原告如未請假，則該班每人平均
      之薪點價值即會減少，原告之十二月份薪資即不可能與余灶成相同，且不得將
      證八之一千元、十二月二十六日至二十九日之薪資、十二月三十日、三十一日
      應計假日工資及值日費等予以計入等語。經查，本法用辭定義如左：：：：三
      、工資：謂勞工因工作而獲得之報酬：包括工資、薪金及按計時、計日、計月
      、計件以現金或實物等方式給付之獎金、津貼及其他任何名義之經常性給與均
      屬之。四、平均工資：謂計算事由發生之當日前六個月內所得工資總額除以該
      期間之總日數所得之金額。工作未滿六個月者，謂工作期間所得工資總額除以
      工作期間之總日數所得之金額。工資按工作日數、時數或論件計算者，其依上
      述方式計算之平均工資，如少於該期內工資總額除以實際工作日數所得金額百
      分之六十者，以百分之六十計。勞基法第二條第三、四款分別明定。故工資之
      含義有二，即因工作獲得之報酬及經常性給與。查，原告八十七年十二月份之
      薪資究應為若干，已無從計算，雖被告辯稱如原告實際未請假，則全部交辦班
      之每一點數價值將減少，包括余進勤之薪資亦將減少，而非原告所提出之余進
      勤八十七年十二月份薪資八萬五千九百四十元云云。惟查，原告實際既未請假
      ，僅因被告為調整該工程交辦班之員工平均薪資，即自行填載原告請假單，致
      原告因該十三天半之年休假而少得薪資，進而影響其資遣費之數額，雖證人陳
      崑烺亦陳稱「沒有公文」（見同上九十年八月十四日言詞辯論筆錄），表示被
      告並未有此要求，而非因可歸責於被告之事由所致，然既生有不利益，而此之
      不利益，不應使原告負擔，而應由被告負擔，蓋被告為可控制該交辦班之人，
      而原告並無力控制之故。又，原告每月工資均包括工資及加班費，有原告八十
      七年七月至十一月工資通知單可稽，惟僅八十七年七月有一筆值日費一千二百
      元，其餘月份則無值日費，足見該值日費雖係報酬，但非屬經常性給與，依前
      開規定，自非屬工資，故原告七月份薪資應為六萬零八百四十七元，原告主張
      為六萬二千零四十七元等語不可採；又依原告所提出之榮工處機械修配調度總
      廠八十七年十二月份交辦出勤紀錄表所載，係自八十七年十一月二十六日起算
      至八十七年十二月二十五日止，記為八十七年十二月份交辦出勤紀錄，足見自
      上月二十六日起計至次月二十五日止，應為被告公司之計薪期間，原告既受僱
      於被告二十餘年，應知悉上情，從而，原告之八十七年十二月份薪資應不能再
      計入十二月二十六日、二十七日、二十八日、二十九日四日之工資所得八千七
      百四十五元，亦不能主張十二月三十日、三十一日應按假日工資，依上一個月
      之平均額計給工資五千六百一十元。原告主張其八十七年十二月份薪資應加計
      入二十六日至三十一日應領薪資一萬四千三百五十五元（8,745+5,610=14,355
      ）云云，亦不可採。綜上，原告主張以余進勤八十七年十二月份薪資八萬五千
      九百四十元為其該月份可得薪資，並加計同月份之另筆工資一千元，共計八萬
      六千九百四十元，即屬可採。但其主張加計十二月二十六日至二十九日之薪資
      、十二月三十日、三十一日應計假日工資及值日費應予計入云云，則非可採。
  六、復按，勞基法第十七條固規定，雇主依前條終止勞動契約者，應依左列規定發
      給勞工資遣費：一、在同一雇主之事業單位繼續工作，每滿一年發給相當於一
      個月平均工資之資遣費。二、依前款計算之剩餘月數，或工作未滿一年者，以
      比例計給之。未滿一個月者以一個月計。被告據此辯稱其所給付之資遣費已優
      於勞基法之規定，原告不應再為爭執云云。惟查，被告係以專案裁減方式辦理
      優惠資遣原告，且按勞基法實施前、後分別計算應發之資遣費，及加計加發予
      部分即慰助金及預告工資（依資遣前六個月平均工資）後，合計三百零二萬五
      千八百七十七元，為原告應領之全部金額，亦有榮民工程股份有限公司工級人
      員退休金、資遣費結發清冊可稽，而本件原告係主張被告計算資遣費之月平均
      工資有短發之事實，既經論述如上，尚與勞基法第十七條之規定無涉，被告執
      其所給付之資遣費已優於勞基法之規定，原告不應再為爭執云云，即無足採。
  七、原告請求資遣費部分：
  （一）原告八十七年七月份薪資為六萬零八百四十七元、八月份薪資為七萬七千六
        百六十一元、九月份薪資為七萬九千六百八十元、十月份薪資為八萬四千九
        百四十八元、十一月份薪資為七萬九千六百七十一元，有薪資單可稽。且為
        被告所不爭執，堪認原告之主張為真。
  （二）次查，原告八十七年十二月份薪資為八萬六千九百四十元。其計算式如後：
      (1)查原告與同組人員余進勤，如扣除被告虛列原告之請假天數部分，則二人就
        八十七年十二月份工作天數、時數均相同，有上開榮工處機械修配調度總廠
        八十七年十二月份交辦出勤紀錄表可參，故原告該月份點工或交辦部分之薪
        資應與余員相同，即八萬五千九百四十元，除點工或交辦部分薪資外，十二
        月份又另發給原告薪資一千元，亦有工資通知單（參原證八）可稽。
      (2)故原告八十七年十二月份工資總額應為八萬六千九百四十元（85,940+1,000
        = 86,940）。
  （三）勞基法實施前（七十三年七月三十一日前），原告應領資遣費為一百六十四
        萬零四百元，計算如右：
      (1)依勞基法第二條第四款規定，資遣前三個月月平均工資為八萬二千零二十元
        ：即八萬六千九百四十元（十二月）加七萬九千六百七十一元（十一月）加
        八萬四千九百四十八元（十月）除以該期間總日數共九二（天）再乘三十等
        於八萬二千零二百元（計算式為：<86,940+79,671+84,948>/92x30=82,020
        ）。
      (2)自原告到職日六十三年十一月十一日迄七十三年七月三十一日止，共計年資
        九年九個月，基數二十（詳前開榮民工程股份有限公司工級人員退休金、資
        遣費結發清冊），故應發資遣費一百六十四萬零四百元（計算式為：
        82,020x20=1,640,400）。
  （四）勞基法實施後（七十三年七月三十一日）至資遣日（八十八年一月一日）部
        分，資遣費為一百四十九萬三千五百零五元，計算如右：
      (1)依勞基法第二條第四款規定，資遣前六個月月平均工資為七萬六千五百九十
        元：即八萬六千九百四十元（十二月）加七萬九千六百七十一元（十一月）
        加八萬四千九百四十八元（十月）加七萬九千六百八十元（九月）加七萬七
        千六百六十一元（八月）加六萬零八百四十七元（七月）除以該期間總日數
        共一八四（天）再乘三十等於七萬六千五百九十元（計算式為：
        <86,940+79,671+84,948+79,680+77,661+ 60,847> /184x30=76,590）。
      (2)此部分年資為十四年五個月，基數十九點五（亦詳上開榮民工程股份有限公
        司工級人員退休金、資遣費結發清冊），故應領資遣費一百四十九萬三千五
        百零五元（79,590x19.5=1,493,505）。
  （五）加發予部分，依同上榮民工程股份有限公司工級人員退休金、資遣費結發清
        冊所載，因原告提前十個月資遣，應發慰助金二十二萬七千五百零八元，及
        預告工資（依資遣前六個月平均工資）七萬六千五百九十元，故應領金額為
        三十萬四千零九十八元（227,508+79,590=304,090）。
  （六）則原告因本次資遣，被告公司依法應發給之總金額應為三百四十三萬七千九
        百九十五元（即1,640,400+1,493,505+304,090=3,437,995）。前開榮民工
        程股份有限公司工級人員退休金、資遣費結發清冊所示，被告公司計發予原
        告之應領數額為三百零二萬五千八百七十七元，扣除之後尚不足四十一萬二
        千一百二十六四元（3,437,995-3,025,877=412,126）。
  八、至該工程交辦班之其他人員雖有於八十七年十二月份各拿出一部分薪水給原告
      等情，此固為原告所不否認，並經證人潘聯興陳明在卷，惟此僅為該工程交辦
      班之其他人員與原告間，是否有不當得利等關係之問題，尚不得以此遽認原告
      即有請假之意思表示，亦不生原告可否撤回請假的意思表示之問題。被告稱原
      告沒有其他請求權可以請求，原告計算平均工資的計算是有錯誤的等語，均尚
      有誤會，亦附此敘明。
  九、綜上所述，原告依據資遣之法律關係請求被告給付短少之資遣費四十一萬二千
      一百二十六元（即被告應發給之資遣費金額三百四十三萬七千九百九十五元，
      扣除被告公司計發予原告之金額三百零二萬五千八百七十七元，尚不足四十一
      萬二千一百二十六四元（計算式為1,640,400+1,493,505+304,090=3,437,995
      ，3,437,995-3,025,877=412,126）及加計自起訴狀繕本送達翌日即八十九年
      十月二十日起至清償日止，按週年利率百分之五計算之利息，為有理由，應予
      准許。原告其餘逾此數額以外之請求，則屬無據，應予駁回。
  十、因本案事證已臻明確，兩造其餘主張陳述及所提之證據及原告聲請訊問證人許
      榮興組長，均毋庸再予審酌，附此敘明。
丙、兩造陳明願供擔保請為宣告假執行或免為假執行，經核原告勝訴部分與規定相符
    ，爰分別酌定相當之擔保金額予以宣告。至原告敗訴部分，其假執行之聲請亦失
    所依據，併予駁回。
丁、結論：
  本件原告之訴為一部有理由、一部無理由，依民事訴訟法第七十九條但書、第三百
  九十條第二項、第三百九十二條，判決如主文。
中      華      民      國    九十      年    十二      月    三十一    日
                                        勞工法庭法      官  張明輝
右為正本係照原本作成
如對本判決上訴，須於判決送達後廿日內向本院提出上訴狀
中      華      民      國    九十      年    十二      月    三十一    日
                                                法院書記官  周其祥


司法院資訊處製作；財團法人民間司法改革基金會備份。
